最高法院民事判決　　　　　　　九十四年度台上字第二四九號
　　上　訴　人　連財通運企業有限公司
　　法定代理人　陳連財
　　上　訴　人　甲○○
　　共　　　同
　　訴訟代理人　王東山律師
　　上　訴　人　乙○○
　　　　　　　　　　　　巷33.
　　訴訟代理人　鄭仁哲律師
　　　　　　　　尤英夫律師
　　　　　　　　胡智忠律師
　　被 上訴 人　丙○○
　　　　　　　　　　　　巷33.
上列當事人間請求侵權行為損害賠償事件，兩造（被上訴人丙○
○除外，下同）對於中華民國九十二年七月九日台灣高等法院第
二審判決（九十二年度重上字第一０二號），提起上訴，本院判
決如下：
    主  文
原判決關於：（一）上訴人連財通運企業有限公司及甲○○應連
帶給付上訴人乙○○殯葬費超過新台幣六十五萬零七百七十元本
息；（二）上訴人連財通運企業有限公司及甲○○應連帶給付上
訴人乙○○、被上訴人丙○○精神慰撫金各超過新台幣一百五十
萬元本息；（三）上訴人乙○○請求上訴人連財通運企業有限公
司及甲○○連帶給付扶養費新台幣一百六十二萬六千零七十五元
本息，暨各該訴訟費用部分廢棄，發回台灣高等法院。
上訴人連財通運企業有限公司、甲○○及上訴人乙○○其他上訴
均駁回。
第三審訴訟費用，關於駁回上訴人連財通運企業有限公司及甲○
○其他上訴部分，由渠等連帶負擔；關於駁回上訴人乙○○其他
上訴部分，由其負擔。
    理  由
本件上訴人乙○○及被上訴人丙○○主張：伊等為被害人劉宇涵
之父或母，民國九十年四月十三日下午五時許，受僱於對造上訴
人連財通運企業有限公司（下稱連財公司）之司機即另一對造上
訴人甲○○，駕駛ＸＯ－０九二號曳引車後掛ＧＣ－Ｍ一號板車
，沿台北縣樹林市○○道行駛，應注意兩車併行之間隔並隨時採
取必要之安全措施，竟疏未注意，與同向由劉宇涵所騎乘之車號
ＦＤＩ－三五一號重型機車發生擦撞，以致劉宇涵人車倒地，遭
曳引車車輪輾壓頭部當場死亡。依民法第一百八十四條第一項、
第一百八十八條第一項前段、第一百九十二條第一項及第二項、
第一百九十四條之規定，連財公司及甲○○自應連帶賠償上訴人
乙○○殯葬費新台幣（下同）七十五萬六千四百七十元、扶養費
一百六十二萬六千零七十五元及精神慰撫金四百萬元，共六百三
十八萬二千五百四十五元；被上訴人丙○○精神慰撫金四百萬元
等情，爰求為命連財公司及甲○○連帶給付乙○○四百五十二萬
五千三百四十元、丙○○二百五十萬元及連財公司自九十年九月
十二日、甲○○自同年月七日（起訴狀繕本送達翌日）起算法定
遲延利息之判決（其餘乙○○請求給付殯葬費三十五萬七千二百
零五元及乙○○、丙○○各請求給付精神慰撫金一百五十萬元部
分，經第一審判決連財公司及甲○○敗訴後，未據渠等聲明不服
。至未繫屬本院其他部分，則不贅列）。
上訴人連財公司及甲○○則以：甲○○並非連財公司之受僱人，
且未鑑定肇事責任即認甲○○應負全部過失責任，亦與公平原則
有違。況對造上訴人乙○○請求賠償之殯葬費，除第一審判決附
表二所列外，其餘非屬必要之費用，且乙○○有相當資產所得足
以維持生活，亦不能請求賠償扶養費。至乙○○及被上訴人丙○
○各請求賠償精神撫慰金六千萬元，則屬過高等語，資為抗辯。
原審審理結果，以：上訴人乙○○及被上訴人丙○○主張渠等為
被害人劉宇涵之父或母，九十年四月十三日下午五時許，受僱於
對造上訴人連財公司之司機即另一對造上訴人甲○○，駕駛連財
公司所有車號ＸＯ－０九二號曳引車後掛ＧＣ－Ｍ一號板車，疏
未注意保持兩車併行之間隔並隨時採取必要之安全措施，擦撞劉
宇涵所騎乘之車號ＦＤＩ－三五一號重型機車，以致劉宇涵人車
倒地，遭曳引車車輪輾壓頭部當場死亡之事實，有戶口名簿可證
，且除甲○○受僱於連財公司外，餘均為連財公司及甲○○所不
爭執，並經原審調取甲○○公共危險等案件刑事卷核閱無訛，自
堪信為真實。而甲○○所駕駛之營業曳引車係靠行於連財公司，
既為該公司所不爭，在客觀上自足以使人認甲○○係為連財公司
服務而受其監督，縱甲○○薪金係由車主呂宗穎支付，亦不能謂
連財公司非甲○○之僱用人。又肇事當時，依據道路交通事故調
查報告表之記載及甲○○在偵查中之供述，甲○○應無不能盡其
注意義務之情事，惟由車禍現場及車況之相片以觀，劉宇涵之頭
部係遭甲○○駕駛之車輛右側車輪輾壓無誤，且以劉宇涵腦髓之
脫出處，距道路中央黃色虛線三、三公尺，亦可見甲○○所駕駛
之曳引車右側與路面邊線間之距離應少於０．四五公尺（甲○○
與劉宇涵併行之車道寬為三．七五公尺），對照劉宇涵身高一百
七十二公分、胸寬二十九公分，此一少於０．四五公尺之路幅，
應不敷劉宇涵騎乘機車所需，並參以訴外人張溫儒在甲○○公共
危險等案件中證稱：劉宇涵之機車併行於甲○○所駕駛曳引車右
側時，呈重心不穩而搖晃狀等語，劉宇涵應在甲○○未保持併行
間隔之情形下，為甲○○所駕駛之曳引車右側車身擦撞倒地後，
遭車輪輾壓。因此，本件車禍應由甲○○負全部過失責任，連財
公司及甲○○聲請鑑定肇事責任，因事證已臻明確，而無必要。
至張溫儒另證述：劉宇涵欲超車，重心不穩，可能撞到防汛道旁
之水泥牆再彈回來，不慎摔倒云云，則為推測之詞，且無何事證
足證其推測之詞與事實相符，自不得資為甲○○有利之認定。按
不法侵害他人致死者，對於支出殯葬費之人，應負損害賠償責任
；被害人對於第三人負有法定扶養義務者，加害人對於該第三人
亦應負損害賠償責任。不法侵害他人致死者，被害人之父、母、
子、女及配偶，雖非財產上之損害，亦得請求賠償相當之金額。
民法第一百九十二條第一項及第二項、第一百九十四條，分別定
有明文。茲就乙○○、丙○○各項請求分述如下：（一）殯葬費
部分：乙○○因劉宇涵死亡共支出殯葬費七十五萬六千四百七十
元，有單據可憑，且連財公司及甲○○對乙○○此項支出亦不爭
執，惟其中代支一切紅包三千八百元、庫錢二萬五千元、靈厝三
萬五千元、孝女五千五百元及牽亡一萬三千元等，合計八萬二千
三百元，並非殯葬之必要費用，不得請求賠償，其餘六十七萬四
千一百七十元則為殯葬必要之支出，自應准許。（二）扶養費部
分：經向財稅機關函查乙○○資產結果，其名下有彰化商業銀行
股份有限公司、正隆股份有限公司、順煌電子有限公司及聲寶股
份有限公司股票，面額價值共十八萬六千九百七十元，與鶯歌鎮
農會、台灣銀行土城分行之利息所得共七萬四千五百七十三元，
堪認乙○○有相當資產足以維持生活。至乙○○謂其積蓄已支付
殯葬費、訴訟費殆盡，則得於本件訴訟予以追回，且乙○○經營
多年已有基礎之順煌公司，僅暫停營業，待整體經濟情況好轉時
，以其現年四十七歲之壯年，事業之發展仍指日可待，並不受退
休年紀之限制。依民法第一千一百十七條第一項之規定，乙○○
自不得請求賠償扶養費。（三）精神慰撫金部分：乙○○及丙○
○因劉宇涵死亡，精神上自受有相當之痛苦。爰審酌乙○○及丙
○○經營電子公司，名下各有優渥資產，在校表現傑出之幼子劉
宇涵深受渠等疼愛，且甲○○原以駕駛營業曳引車為業，收入應
頗為豐厚，連財公司名下有三十餘部汽車，財力雄厚，以及連財
公司自事故發生後，對乙○○、丙○○不聞不問，一再藉詞拖延
賠償，並提領遭扣押之銀行存款等一切情況，乙○○、丙○○請
求賠償之精神慰撫金，各以四百萬元為適當。雖連財公司抗辯其
名下之車輛為靠行營業，但未舉證以實其說，不足採取。綜上所
述，乙○○、丙○○得請求賠償之金額各為四百六十七萬四千一
百七十元、四百萬元。惟本件侵權行為損害賠償之給付並無確定
期限，依民法第二百二十九條第二項之規定，連財公司、甲○○
應自收受起訴狀繕本翌日（九十年九月十二日、同年月七日）起
始負遲延責任。從而乙○○、丙○○各請求連財公司及甲○○連
帶給付四百六十七萬四千一百七十元、四百萬元，及連財公司自
九十年九月十二日、甲○○自同年月七日起算之法定遲延利息，
於法有據，應予准許，其餘則屬無據，不應准許，為其心證之所
由得，因而維持第一審命連財公司及甲○○連帶給付乙○○殯葬
費三十一萬六千九百六十五元、精神慰撫金一百五十萬元與丙○
○精神慰撫金一百五十萬元等本息之判決（其餘命連財公司及甲
○○連帶給付乙○○殯葬費三十五萬七千二百零五元、精神慰撫
金一百五十萬元與丙○○精神慰撫金一百五十萬元等本息部分，
未據連財公司及甲○○聲明不服），並命連財公司及甲○○再連
帶給付乙○○、丙○○精神慰撫金各一百萬元本息，而駁回乙○
○其餘殯葬費八萬二千三百元及扶養費一百六十二萬六千零七十
五元等本息之請求（第二審命連財公司及甲○○再連帶給付丙○
○之金額為一百萬元，而命再連帶給付乙○○之金額九十一萬七
千七百元，則係一百萬元減去八萬二千三百元之數額）。
關於廢棄發回部分：
按民事訴訟法第一百九十九條第二項所定審判長之闡明權，同時
並為其義務，故審判長未盡此項必要之處置，違背闡明之義務者
，其訴訟程序即有重大瑕疵，而基此所為之判決，亦屬違背法令
。上訴人連財公司及甲○○於原審一再辯稱：登記在連財公司名
下之三十餘部汽車，大多數係靠行營業等語，雖未據渠等聲明證
據，但此項抗辯攸關連財公司之財力是否雄厚，進而影響精神慰
撫金之酌定，依民事訴訟法第一百九十九條第二項之規定，原審
審判長自應曉諭連財公司及甲○○就渠等所辯聲明證據，惟該審
判長卻未盡此項闡明之義務，即審酌連財公司名下汽車高達三十
餘部，財力雄厚，因認對造上訴人乙○○及被上訴人丙○○請求
賠償精神慰撫金各以四百萬元為適當，自屬違背法令。次按所謂
殯葬費係指收殮及埋葬費用而言。乙○○請求賠償毛巾及手巾費
用共二萬三千四百元，若該毛巾及手巾係為答禮用，依上說明，
似難認係殯葬之必要費用。乃原審並未說明上開毛巾及手巾究為
何用，即認此項費用係屬殯葬所必需，亦嫌速斷。末查乙○○固
經原審認定有面額共十八萬六千九百七十元股票及一年利息共七
萬四千五百七十三元之存款（以年息百分之五計算約為一百五十
萬元），然乙○○係於四十四年八月五日出生（見一審附民卷二
三頁之戶口名簿），依八十九年度台灣地區簡易生命表（男性）
，其於被害人劉宇涵因車禍死亡時，尚有平均餘命三０．八三年
，則依行政院主計處統計之九十年度平均每人消費支出為二十八
萬七千九百元觀之，乙○○上開財產是否足資維持其三十年餘之
生活，即非無疑。至乙○○將來可否繼續經營公司，則屬有無謀
生能力之範圍。乃原審以乙○○有生之年均能賴前揭股票及存款
暨指日可待之事業發展維持生活，而駁回乙○○之扶養費請求，
並屬可議。兩造上訴論旨，各自指摘原判決關於上開不利於己之
部分為不當，求予廢棄，均有理由。
關於駁回上訴人連財公司、甲○○及對造上訴人乙○○其他上訴
部分：
原審以前揭理由，就連財公司、甲○○及乙○○其他上訴部分為
渠等不利之判決，經核於法並無違誤。兩造上訴論旨，就原審認
定事實、取捨證據之職權行使，各自指摘此部分對己不利之原判
決不當，聲明廢棄，非有理由。
據上論結，本件兩造上訴均為一部有理由，一部無理由。依民事
訴訟法第四百七十七條第一項、第四百七十八條第二項、第四百
八十一條、第四百四十九條第一項、第八十五條第二項、第七十
八條，判決如主文。
中　　華　　民　　國　九十四　年　　二　　月　　三　　日
                      最高法院民事第七庭
                          審判長法官  許　朝　雄
                                法官  謝　正　勝
                                法官  劉　福　來
                                法官  吳　麗　女
                                法官  葉　勝　利
      本件正本證明與原本無異
                                      書  記  官
中　　華　　民　　國　九十四　年　　二　　月　二十五　日
                                                      Ｖ
